【裁判字號】    96,訴,462
【裁判日期】    971028
【裁判案由】    違反稅捐稽徵法等
【裁判全文】
臺灣花蓮地方法院刑事判決               96年度訴字第462號
公  訴  人  臺灣花蓮地方法院檢察署檢察官
被      告  丙○○
                    號
選任辯護人  簡燦賢律師
            吳秋樵律師
上列被告因違反稅捐稽徵法等案件，經檢察官提起公訴（95年度
偵字第6359號、96年度偵字第4552號及95年度偵字第4722號），
本院判決如下：
    主  文
丙○○無罪。
    理  由
一、公訴意旨略以：被告丙○○係「丙○○會計事務所」負責人
    兼會計人員，為從事代客記帳業務，為商業會計法上依法受
    託代他人處理會計事務之人員，於民國95年間受財團法人人
    幼文教基金會（下稱人幼基金會）之執行長乙○○（另以簡
    易判決處刑）委託記帳，明知人幼基金會平日並未製作日記
    帳，竟在無任何會計憑證情形下，在業務上製作之人幼基金
    會93年度日記帳、總分類帳上（下稱系爭帳冊），為平衡帳
    目，而為不實之登載，並交付乙○○持向主管機關申報，足
    生損害於主管機關對人幼基金會經費收支之稽核。其復明知
    人幼基金會並無往來憑證，竟為平衡帳目，而在業務上作成
    之人幼基金會91年度至93年度機關團體及其作業組織結算申
    報書上（下稱系爭申報書），為不實登載人幼基金會之收支
    情形，並交付乙○○持向主管機關申報，足生損害於主管機
    關對人幼基金會經費收支之稽核，因認被告涉有刑法第 216
    條、 215條之行使業務上文書登載不實罪嫌及商業會計法第
    71 條第1款之商業負責人填製不實會計憑證罪罪嫌云云。
二、按被告未經審判證明有罪確定前，推定其為無罪；犯罪事實
    應依證據認定之，應依證據認定之，刑事訴訟法第 154條定
    有明文。事實之認定，應憑證據，如未能發現相當證據，或
    證據不足以證明，自不能以推測或擬制之方法，為裁判基礎
    （最高法院40年台上字第86號判例要旨參照），此乃無罪推
    定原則及證據裁判主義之當然要求。認定犯罪事實，所憑之
    證據，雖不以直接證據為限，間接證據亦包括在內，然無論
    直接或間接證據，其為訴訟上之證明，須於通常一般之人均
    不致於有所懷疑，而得確信其為真實之程度者，始得據之為
    有罪之認定，倘其證明尚未達到此一程度，而有合理性懷疑
    之存在時，即無從為有罪之認定。刑事訴訟法第161條第1項
    規定：檢察官就被告犯罪事實，應負舉證責任，並指出證明
    之方法。因此，檢察官對於起訴之犯罪事實，應負提出證據
    及說服之實質舉證責任。倘其所提出之證據，不足為被告有
    罪之積極證明，或其指出證明之方法，無從說服法院以形成
    被告有罪之心證，基於無罪推定之原則，自應為被告無罪判
    決之諭知（最高法院76年台上字第4986號、92年台上字第12
    8號判例要旨參照）。
三、公訴意旨認被告丙○○犯刑法第216條、215條之行使業務上
    文書登載不實罪及商業會計法第71條第 1款之商業負責人填
    製不實會計憑證罪，無非係以被告於警詢時之陳述、證人即
    共同被告乙○○於警詢時之證述、人幼基金會結算申報書及
    帳冊為其論據。訊據被告堅詞否認涉有上開犯行，辯稱：伊
    並非商業會計法第71條處罰之對象，系爭申報書非伊所製作
    ，系爭帳冊係乙○○告知伊國稅局要查94年已申報之帳，因
    此乙○○提供給伊 94年5月申報完成之人幼基金會申報書、
    發票、捐款收據等相關原始憑證及扣案之92年至93年機關團
    體及其作業組織結算申報書，請伊於95年時幫忙製作人幼基
    金會之日記帳、總分類帳，故伊就應乙○○之要求，義務幫
    忙乙○○就其所提供之資料製作系爭帳冊，伊不清楚人幼基
    金會為何未製作93年度之日記帳及總分類帳，其中總分類帳
    第2、3頁之銀行存款、定期存款科目、第 6頁之股東往來科
    目，伊係依據乙○○提供給國稅局年底結算申報書之金額及
    依乙○○之指示製作，總分類帳第10至13頁之捐款收入科目
    ，係依據乙○○所提供之人幼基金會收據 2本上所載之捐款
    人、日期及金額，利用電腦會計軟體製作，總分類帳第15至
    33頁之各項支出科目，係依據乙○○所提供之原始憑證製作
    ，伊不清楚人幼基金會實際上有無此支出，但人幼基金會93
    年度結算申報書附有平衡表，表內有當初人幼基金會報給國
    稅局相關會計科目及金額，故伊依據平衡表內容作日記帳及
    總分類帳，因此並未幫乙○○計算金額，伊有告訴乙○○系
    爭帳冊未依一般公認會計原則、會計事務處理程序製作，不
    能送去國稅局審核，伊不知乙○○所提供資料有不實情事等
    語。
四、證據能力方面：
    按被告以外之人於審判外之言詞或書面陳述，除法律有規定
    者外，不得作為證據；被告以外之人於檢察事務官、司法警
    察官或司法警察調查中所為之陳述，與審判中不符時，其先
    前之陳述具有較可信之特別情況，且為證明犯罪事實存否所
    必要者，得為證據；被告以外之人於審判中有下列情形之一
    ，其於檢察事務官、司法警察官或司法警察調查中所為之陳
    述，經證明具有可信之特別情況，且為證明犯罪事實之存否
    所必要者，得為證據：一、死亡者，二、身心障礙致記憶喪
    失或無法陳述者，三、滯留國外或所在不明而無法傳喚或傳
    喚不到者，四、到庭後無正當理由拒絕陳述者；被告以外之
    人於審判外之陳述，雖不符前四條之規定，而經當事人於審
    判程序同意作為證據，法院審酌該言詞陳述或書面陳述作成
    時之情況，認為適當者，亦得為證據。當事人、代理人或辯
    護人於法院調查證據時，知有第一百五十九條第一項不得為
    證據之情形，而未於言詞辯論終結前聲明異議者，視為有前
    項之同意。刑事訴訟法第159條第 1項、第159條之2、第159
    條之 3及第159條之5分別定有明文。本件證人乙○○於警詢
    時證述之證據能力，依上揭同法第159條第1項規定，原則上
    無證據能力，至於是否有同法第159條之2、第159條之3及第
    159條之5例外具有證據能力之情形，則應審酌具體情況判斷
    之。經查，本件被告暨其辯護人否認證人乙○○於警詢時證
    述之證據能力，而證人乙○○於本院審理時復有到庭作證，
    因此均不符合上揭同法第159條之3及第159條之5傳聞證據例
    外具有證據能力之情形。又證人乙○○於警詢時之主要內容
    為：伊請被告製作日記帳及總分類帳，並沒有給被告憑證，
    只把93年人幼基金會留存支出憑證及結算報告書全部交給被
    告等語，核與其於本院審理中證稱之主要內容：伊拜託被告
    於95年間義務幫忙製作系爭帳冊，伊提供給被告買東西收據
    ，要做帳之單據，都會給被告，被告並不知道係假資料，伊
    給被告什麼資料，被告就依照資料幫忙做帳，純粹是義務幫
    忙等語大致相符，故亦不符合同法第159條之2例外具有證據
    能力之情形，是依上揭法條規定，證人乙○○於警詢時之證
    述，不得作為證據。
五、實體方面：
(一)按商業會計法所稱商業，指以營利為目的之事業，其範圍依
    商業登記法、公司法及其他法律之規定，商業會計法第 2條
    第 1項定有明文。次按教育法人係指舉辦公益性教育事務為
    目的之財團法人，花蓮縣教育事務財團法人設立許可及監督
    自治條例第 2條亦定有明文。經查，人幼基金會之捐助章程
    第 1條規定：「本基金會依據民法暨花蓮縣教育事務財團法
    人設立許可及監督自治條例組織之，定名為『財團法人之人
    幼教育基金會』」，第 2條規定：「本會以發揚中華固有文
    化，提倡人倫道德，激發世道人心，發揚人性光輝，為幼稚
    教育扎根，維護兒童身心健康，增進兒童倫理觀念，改善社
    會風氣，及獎助在校生敦品勵學為宗旨」，此有扣案人幼基
    金會之捐助章程 1份足憑（扣案證物編號36），觀此人幼基
    金會之捐助章程及花蓮縣教育事務財團法人設立許可及監督
    自治條例第 2條，佐以證人乙○○於本院審理時證述：人幼
    基金會係公益單位等語，可知人幼基金會係以舉辦公益性教
    育事務為目的之財團法人，並非商業會計法第2條第1項規定
    所稱之「商業」，因此被告為人幼基金會製作之系爭帳冊，
    並無商業會計法之適用，合先敘明。
(二)公訴意旨固指稱被告製作系爭申報書等情，惟查，系爭申報
    書之主辦會計為甲○○○而非被告，且系爭申報書中亦無法
    觀察出有何被告之筆跡一節，有扣案系爭申報書 1份在卷可
    稽（參扣案證物編號第35號），是單憑系爭申報書，並無法
    證明確為被告所製作，況證人乙○○於本院審理時亦明確證
    述：系爭申報書並未交給被告製作等語，核與被告上揭辯詞
    相符，顯見被告之辯詞並非不可採信，而檢察官就此部分亦
    無提出其他佐證，因此無從認定被告確有製作系爭申報書之
    事實。
(三)公訴意旨另指稱：被告明知人幼基金會平日並未製作日記帳
    ，竟在無任何會計憑證情形下，在業務上製作系爭帳冊而為
    不實之登載，並交付乙○○持向主管機關申報，涉有刑法第
    216條及第215條之犯行一節，為被告以上揭辯詞否認，是本
    件爭點在於被告究竟是否「明知」為不實之事項而製作之系
    爭帳冊並持以「行使」：
 1、經查，證人乙○○於本院審理時證述：被告製妥系爭帳冊後
    即交付給伊，並非被告拿去國稅局申報，被告並不會幫人幼
    基金會向國稅局報稅等語，核與被告於警詢時陳述：伊有告
    訴乙○○系爭帳冊未依一般公認會計原則、會計事務處理程
    序製作，不能送去國稅局審核等情相符，可見被告之辯詞尚
    非無據，而檢察官亦無提出其他證明被告確有行使系爭帳冊
    之證據，是無從認定被告確有刑法第216條行使之犯行。
 2、次查，證人乙○○於本院審理時復證述：人幼基金會沒有會
    計，因此拜託被告於95年間義務幫忙製作人幼基金會93年度
    系爭帳冊，伊提供給被告買東西之收據，只要是要做帳之單
    據都會給被告，被告沒有問伊原因，給被告什麼資料，被告
    就依照資料幫忙製作帳冊，純粹義務幫忙等語，核與被告於
    警詢時陳述：總分類帳第2、3頁之銀行存款、定期存款科目
    、第 6頁之股東往來科目，伊係依據乙○○提供給國稅局年
    底結算申報書之金額及依乙○○之指示製作，總分類帳第10
    至13頁之捐款收入科目，係依據乙○○所提供之人幼基金會
    收據 2本上所載之捐款人、日期及金額，利用電腦會計軟體
    製作，總分類帳第15至33頁之各項支出科目，係依據乙○○
    所提供之原始憑證製作等情相符，佐以系爭帳冊之科目金額
    ，經與同年度結算申報書之金額核對後大致相符之情，顯見
    被告確實係根據證人乙○○所提供之結算申報書及單據製作
    系爭帳冊，非如檢察官所指稱被告憑空捏造等情。又被告並
    非人幼基金會之會計或記帳人員，從未替人幼基金會管理帳
    務或申報各種稅務資料之事實，業據證人乙○○證述在卷，
    足見被告確實非人幼基金會之會計人員，對於人幼基金會之
    帳務狀況應非知悉，且參酌辯護人辯護意旨：被告考量其與
    乙○○為朋友關係，就乙○○所提供之資料，僅係形式上義
    務幫忙整理，而加以登載製作系爭帳冊等語，衡諸常情，一
    般人既然會基於朋友情誼關係而無償地義務幫忙製作帳冊，
    其間應有一定之信賴關係，故本件被告基於信賴關係，且未
    經證人乙○○進一步授權下，實無可能主動再去查證或核對
    人幼基金會之內部財務狀況，再者，被告基於其專業知識及
    朋友情誼，業已明確告知系爭帳冊不符合會計原則，不得作
    為申報之用等事實，業據被告於警詢時陳述明確，可知被告
    實已善盡其專業注意及告知義務，檢察官雖指稱被告係具有
    多年經驗之會計人員，且為人幼幼稚園做帳以來，從未有類
    似本次事後補作帳目之情形，被告亦知悉相關之帳目必須定
    期呈報主管機關查核，詎其竟補行製作系爭帳冊，據此足見
    被告就人幼基金會所交付之相關單據縱非明知為不實，亦至
    少能預見上開單據可能為不實等情，然查，被告雖於本院審
    理時供承其從事會計業務長達30餘年之久等語，係具有相當
    經驗之專業人士，但被告縱然有所懷疑證人所提供之資料不
    實，如前所述，因被告究非人幼基金會之內部人員，無從查
    證，且僅為義務幫忙製作，已善盡告知義務，終究並非明知
    證人乙○○所提供之資料是否為不實，況證人乙○○於本院
    審理中亦明確證述：被告並不知悉所登載之資料為不實等語
    ，益徵被告非明知為不實之事項，而登載製作系爭帳冊，此
    外，檢察官除提出上開證據外，並未再提出其他佐證證明被
    告明知所登載事項為不實，而本院復查無其他證據，故無從
    認定被告確有刑法第 215條明知為不實事項而登載於其業務
    上作成文書之犯行。
六、綜上所論，人幼基金會並非商業會計法規範之對象，故被告
    製作人幼基金會之系爭帳冊，自無商業會計法之適用，又檢
    察官所舉上開證據尚不足使本院無合理懷疑而認定被告涉有
    行使業務登載不實文書等犯行，此外，復查無其他積極證據
    足資證明被告涉有前揭犯行，自屬不能證明其犯罪，應為無
    罪之諭知。
據上論斷，應依刑事訴訟法第301條第1項，判決如主文。
本案經檢察官吳文正到庭執行職務。
中    華    民    國    97    年    10    月    28    日
                  刑事第一庭  審判長法  官  張健河
                                    法  官  蕭一弘
                                    法  官  魏俊明
上列正本證明與原本無異。
如對本判決不服，應於送達後10日內，向本院提出上訴狀。
（上訴狀應記載具體上訴理由並應抄附繕本）
中    華    民    國    97    年    10    月    28    日
                                    書記官


司法院資訊處製作；財團法人民間司法改革基金會備份。
